---
title: "Clase semana 2 - Análisis cuantitativo para la toma de decisiones"
author: "Fernando Cortés Tejada"
date: "31/03/2023"
output: html_document
---

<style>
body {
text-align: justify}
</style>

```{r, warning=FALSE, message=FALSE, echo=FALSE}
options(scipen=999)
```

```{r setup, include=FALSE}
knitr::opts_chunk$set(echo = TRUE)
```

```{r, warning=FALSE, message=FALSE, echo=FALSE}
library(tidyverse)
library(kableExtra)
options(scipen=999)
```

## Agenda

1. [Distribuciones multivariadas](#distribuciones-multivariadas)  
    1.1. Vector aleatorio  
    1.2. Distribuciones conjuntas, marginales y condicionales  
    1.3. [Valor esperado y matrices de varianza y covarianza](#valor-esperado-y-matrices-de-varianza-y-covarianza)  
    1.4. [Correlación](#correlación)  

***

## Distribuciones Multivariadas

**Ejemplo**

Sea $X =$ Nivel de producción semanal en litros de dos marcas A y B de un solvente industrial y $Y =$ Nivel de producción semanal en litros de la marca A del solvente. Si $(X, Y)$ es un vector aleatorio con la siguiente función de densidad conjunta:
	
$$	
f_{X Y}(x,y) = \left\{ \begin{array}{cl}
C y^2 e^{-x} &, \quad \mbox{si} \  0 < y < x < \infty \\ 
0  &, \quad\mbox{en caso contrario} 
\end{array}
\right. 
$$

a. Halle la constante normalizadora $C$  
b. Halle la probabilidad de que en una semana la producción del solvente $A$ supere el 75\% de toda la  producción.  
c. ¿Son $X$ e $Y$ v.a's independientes?  

*Sugerencia*: utilizar

$$\Gamma(z) = \int_0^{\infty} t^{z-1} e^{-t}dt.$$

***

\pagebreak

**Solución**

**[a]** Para hallar $C$, tomemos en cuenta que 

$$\int_{-\infty}^{\infty} \int_{-\infty}^{\infty} f_{XY}(x,y)dxdy = 1$$

entonces

$$
\begin{aligned}
\int_{-\infty}^{\infty} \int_{-\infty}^{\infty} f_{XY}(x,y)dxdy &= C \int_{0}^{\infty} \left(\int_{0}^{x}  y^2 e^{-x} dy\right)dx \\ 
&= C \int_{0}^{\infty}  e^{-x} \left(\int_{0}^{x}  y^2 dy\right)dx \\ 
&= C \int_{0}^{\infty}   \frac{x^3}{3} e^{-x}dx \\
&= \frac{C}{3} \Gamma(4) \\
&= 2 C = 1 \\
\Rightarrow C &= \frac{1}{2}
\end{aligned}
$$

Por tanto, $C = \frac{1}{2}$. Geométricamente, lo de arriba nos dice que el volumen bajo la función $f_{X Y}$ sobre su rango es 1. El rango utilizado lo podemos ver en la siguiente imagen:

```{r, echo = FALSE}
f <- function(x) x
xx <- 0:10
df <- data.frame(x = xx, y = f(xx))
ggplot(df, aes(x = x, y = y)) + 
  geom_line(aes(y = y)) + 
  geom_ribbon(aes(ymin = 0, ymax = y), fill = "red", alpha = .5)
```

Es recomendable graficar la región de integración, pues ella nos permitirá establecer fácilmente los límites de integración.

**[b]** Acá nos piden $P(Y > 0.75 X)$. Esto quiere decir que, adicionalmente a la restricción de $0 \lt y \lt x \lt \infty$, tenemos que agregarle la de $y > 0.75x$. La gráfica de esta región (a la que llamaremos $A$) es

```{r,echo = FALSE}
f1 <- function(x) x
f2 <- function(x) 0.75*x
xx <- 0:10
df <- data.frame(x = xx, y1 = f1(xx), y2 = f2(xx))
ggplot(df, aes(x = x, y = y1)) + 
  geom_line(aes(y = y1)) + 
  geom_line(aes(y = y2)) + 
  geom_ribbon(aes(ymin = y2, ymax = y1), fill = "red", alpha = 0.5)
```

y por tanto, tomando primero un diferencial de $y$ se tiene que 

$$
\begin{aligned}
P(Y > 0.75 X) &= \int \int_A f_{X Y}(x,y) dx dy \\
&=  \int_{0}^{\infty} \frac{e^{-x}}{2}\left(\int_{0.75x}^x y^2 dy\right) dx \\
&= \int_{0}^{\infty} \frac{e^{-x}}{2} \left(\frac{x^3}{3} - \frac{9x^3}{64}\right)dx \\
&= \frac{37}{384} \int_{0}^{\infty} x^3 e^{-x} dx \\
&= \frac{37}{384} \Gamma(4) = 0.578125
\end{aligned}
$$

Por lo que la probabilidad de que el solvente A supere el 75\% de toda la producción es 57.8\%.

\pagebreak

**[c]** Para saber si $X$ y $Y$ son independientes, debemos hallar las distribuciones marginales de cada una. Estas vienen dadas por

$$
\begin{aligned}
f_{X}(x) &= \int_0^{x} \frac{1}{2} y^2 e^{-x} dy \\
&= \frac{x^3}{6} e^{-x} , \quad\quad \forall x > 0,
\end{aligned}
$$

y

$$
\begin{aligned}
f_{Y}(y) &= \int_{y}^{\infty} \frac{1}{2} y^2 e^{-x} dx \\
&= \frac{1}{2} y^2 e^{-y}, \quad\quad \forall y > 0.
\end{aligned}
$$

Entonces, podemos tomar un valor cualquiera, como $(x,y) = (2,1)$ por ejemplo, lo que nos da para la distribución conjunta

$$
f_{X Y}(2,1) = \frac{1}{2}(1)^2e^{-2} = \frac{1}{2}e^{-2}
$$

y para la multiplicación de marginales

$$
f_{X}(2) f_{Y}(1) = \frac{2^3}{6}e^{-2} \times \frac{1}{2}(1)^2e^{-1} = \frac{2}{3}e^{-3},
$$

por lo tanto $X$ y $Y$ no son variables aleatorias independientes.

***

\pagebreak

## Valor esperado y matrices de varianza y covarianza

Si transformamos un vector aleatorio ${\bf X}$ en una variable aleatoria $g({\bf X})$, a través de una función $g: {\mathbb R}^k \to {\mathbb R}$, se define el valor esperado de la variable aleatoria $g({\bf X})$ mediante

$$
E(g({\bf X}))= \left\{ \begin{array}{cl}
\sum_{{\bf x}} g({\bf x}) P_{X_1 X_2 \ldots X_k}({\bf x})
		 \\
		\int_{-\infty}^{\infty} \ldots \int_{-\infty }^{\infty} g({\bf x})f_{X_1 X_2 \ldots X_k}({\bf x}) dx_1 dx_2 \ldots dx_k 
		\end{array}
\right.
$$

dependiendo, respectivamente si ${\bf X}$ es un vector aleatorio discreto o continuo.

Esta noción de valor esperado, puede también extenderse a funciones que toman valores en ${\mathbb R}^k$ e incluso matrices, dando pie a  dos de las más distintivas características de un vector aleatorio (que ahora escribiremos como un vector columna): su vector de medias y su matriz de varianzas-covarianzas.  Ellas están definidas por

$$
\boldsymbol{\mu} = E({\bf X}) = \left[\begin{array}{c} \mu_1 \\ \mu_2 \\ ... \\ \mu_k \end{array} \right] = [\mu_1, \mu_2, \ldots, \mu_k]^{\top}
$$

y 

$$
{\boldsymbol \Sigma} = E\left(({\bf X} - \boldsymbol{\mu})({\bf X} - \boldsymbol{\mu})^{\top}\right) = 
\left[\begin{array}{cccc}
\sigma_{1}^2 & \sigma_{12} & \ldots & \sigma_{1k}\\
\sigma_{12} & \sigma_{2}^2 & \ldots & \sigma_{2k}\\
\vdots & \vdots & \ddots & \vdots\\
\sigma_{1k} & \sigma_{2k} & \ldots & \sigma_{k}^2 \\
\end{array} \right],
$$

respectivamente, donde $\mu_i = E(X_i)$, la diagonal de ${\boldsymbol \Sigma}$ contiene a las varianzas $\sigma_i^2 = V(X_i)$ de las variables aleatorias componentes y las entradas $(i,j)$ no diagonales  denotan  a la covarianza entre la variable $X_i$ y $X_j$. 

La covarianza $\sigma_{ij}$, que también acostumbraremos denotarla por $Cov(X_i,X_j)$, es una medida de asociación lineal entre estas variables aleatorias componentes y  se define por

$$
\sigma_{ij} = E((X_i - \mu_i)(X_j - \mu_j)) = E(X_i X_j) - \mu_i \mu_j
$$

***

\pagebreak

## Correlación

Una medida similar a la covarianza es la correlación de Pearson, la cual tiene la ventaja de ser adimensional y acotada. Ella, que la denotaremos por $\rho_{ij}$ o $Cor(X_i, X_j)$, se define por

$$
\rho_{ij} = \frac{\sigma_{ij}}{\sigma_i \sigma_j} 
$$

y tiene las siguientes propiedades importantes:

**Proposición**

- Si $X_i$ y $X_j$ son variables independientes, entonces $\rho_{ij} = 0$.

- $|\rho_{ij}| \leq 1$.

- $| \rho_{ij}| = 1  \Leftrightarrow P(X_j = a + b X_i) = 1$, donde
$a = \mu_j - b \mu_i \ \ \ \mbox{y} \ \ \ b = \frac{\sigma_{ij}}{\sigma_i^2}$.

las cuales nos dicen que mientras más cercana este la correlación a 1 (o -1), más lineal y directamente (inversamente) estarán relacionadas las variables $X_i$ y $X_j$.

Al igual que la matriz de varianza-covarianza podemos también definir la matriz de correlaciones de ${\bf X}$ mediante

$$
Cor({\bf X}) = 
\left[\begin{array}{cccc}
1 & \rho_{12} & \ldots & \rho_{1k}\\
\rho_{12} & 1 & \ldots & \rho_{2k}\\
\cdots & \cdots & \ddots & \cdots\\
\rho_{1k} & \rho_{2k} & \ldots & 1 \\
\end{array} \right].
$$

***

La proposición siguiente nos indica como calcular el vector de medias y la matriz de varianzas-covarianzas de cualquier transformación multilineal de un vector aleatorio.

**Proposición** 

Sea ${\bf X}$ un vector aleatorio (columna) $k$-dimensional con vector de medias $\boldsymbol{\mu}$ y matriz de varianzas-covarianzas $\boldsymbol{\Sigma}$, ${\bf A}$ una matriz $m \times k$ de constantes y ${\bf b}$ un vector $m \times 1$ no aleatorio. Si definimos el vector aleatorio $m-$dimensional ${\bf Y}$, mediante la transformación ${\bf Y} = {\bf A} {\bf X} + {\bf b}$, entonces el vector de medias y la matriz de varianzas-covarianzas de ${\bf Y}$ vienen dadas respectivamente por $\boldsymbol{\mu}_{\bf Y} = {\bf A} \boldsymbol{\mu} + {\bf b}$ y $\Sigma_{{\bf Y}} = {\bf A} \boldsymbol{\Sigma} {\bf A}^{\top}$.

***

\pagebreak

**Ejemplo**

Volvamos al ejemplo del control de calidad de las cajas. Donde se producían 24 cajas, con probabilidad 0.1 de que cada una resulte defectuosa, y se tomaba un control de 6 cajas.

Bajo dicho contexto, ahora tenemos que

- El costo unitario de producción es de 8 soles y el de venta 12 soles
- Cada inspección cuesta 0.5 soles
- Toda unidad defectuosa encontrada en el control es reemplazada
- Toda unidad defectuosa que un consumidor encuentre es reemplazada y se indenmiza al consumidor con 3 soles por unidad. 

Halle la utilidad esperada y la desviación estándar de la utilidad.

***

**Solución**

La utilidad por la venta de una caja viene dada por

$$
\begin{aligned}
U(X_1, X_2) = U &= 24 \times 12  - 24 \times 8 - 6 \times 0.5 - 8  X_2 - 11 (X_1 - X_2) \\
&= 93 - 11 X_1 + 3 X_2 \\
&= [-11, 3]\left[\begin{array}{c}
X_1 \\
X_2 \\
\end{array} \right] + 93.
\end{aligned}
$$

Así, como las distribuciones marginales de $X_1$ y $X_2$ son respectivamente, $X_1 \sim B(24, 0.1)$ y $X_2  \sim B(6, 0.1)$, la media  y varianza de este costo vendrá dada por   

$$
E(U) = [-11, 3]\left[\begin{array}{c}
24 \times 0.1 \\
6 \times 0.1 \\
\end{array} \right] + 93 = 68.4
$$
y 

$$
V(U) = [-11, 3]\left[\begin{array}{cc}
24 \times 0.1 \times (1 - 0.1) & \sigma_{12} \\
\sigma_{12} & 6  \times 0.1 \times (1- 0.1) \\
\end{array} \right] \left[\begin{array}{c}
-11 \\
3 \\
\end{array} \right],
$$

donde en la covarianza $\sigma_{12} = E(X_1 X_2) - E(X_1)E(X_2)$, entre $X_1$ y $X_2$, nos falta hallar el término $E(X_1 X_2)$, el cual se puede hallar en R mediante

```{r, echo = TRUE}
N <- 24
n <- 6
p <- 0.1

Pxy <- function(x,y) {
  dhyper(y, x, N-x, n)*dbinom(x, N, p)
}

E_x1x2 <- 0
for(x in 0:24) {
  for(y in 0:min(x, 6)) {
    E_x1x2 <- E_x1x2 + (x*y)*Pxy(x, y)
  }
}

(sigma12 <- E_x1x2 - 2.4*0.6)
```

Así, 

$$
V(U)= [-11, 33]\left[\begin{array}{cc}
2.16 & 0.54 \\
0.54 & 0.54\\
\end{array} \right] \left[\begin{array}{c}
-11 \\
3 \\
\end{array} \right] = 230.58
$$

y la desviación estándar de los costos será 15.18 soles.

***

\pagebreak

**Ejemplo**

Volvamos al ejemplo de la producción semanal de solvente industrial A y B, donde teníamos la distribución conjunta

$$	
f_{X_1 X_2}(x,y) = \left\{ \begin{array}{cl}
\frac{1}{2} y^2 e^{-x} &, \quad \mbox{si} \  0 < y < x < \infty \\ 
0  &, \quad\mbox{en caso contrario} 
\end{array}
\right. 
$$

y las distribuciones marginales

$$
f_{X_1}(x) = \frac{x^3}{6} e^{-x} , \quad\quad \forall x > 0,
$$

y

$$
f_{X_2}(y) = \frac{1}{2} y^2 e^{-y}, \quad\quad \forall y > 0.
$$

Nos piden

a. Halle e interprete la correlación entre $X_1$ y $X_2$.

b. Obtenga la función $m(x) = E(X_2 \mid X_1 = x)$, conocida como la regresión de $X_2$ sobre $X_1$. Interprete.

c. Halle la proporción esperada de la producción total del solvente que es destinada a la marca A.

***

**Solución** 

**[a]** La correlación está definida por 

$$
\rho_{ij} = \frac{\sigma_{ij}}{\sigma_i \sigma_j} 
$$

por lo tanto, necesitamos hallar la covarianza $\sigma_{12}$ y las desviaciones estándar $\sigma_1$ y $\sigma_2$. Las formas de las ecuaciones que utilizaremos, por simplicidad serán:

$$
\sigma_{12} = E(X_1 X_2) - E(X_1)E(X_2)
$$

y

$$\sigma^2_i = E(X_i^2) - E(X_i)^2.$$

Nos damos cuenta que tenemos que hallar los términos: $E(X_1)$, $E(X_2)$, $E(X_1 X_2)$, $E(X_1^2)$ y $E(X_2^2)$ para poder construir la correlación entre $X_1$ y $X_2$

$$
\rho_{12} = \frac{E(X_1 X_2) - E(X_1)E(X_2)}{\sqrt{E(X_1^2) - E(X_1)^2}\sqrt{E(X_2^2) - E(X_2)^2}}.
$$

\pagebreak

Comencemos con $E(X_1)$

$$
\begin{aligned}
E(X_1) &= \int_0^\infty xf_{X_1}(x) dx \\
&= \int_0^\infty \frac{x^4}{6} e^{-x} dx \\
&= \frac{1}{6} \Gamma(5) = 4.
\end{aligned}
$$

Seguimos con $E(X_2)$

$$
\begin{aligned}
E(X_2) &= \int_0^\infty yf_{X_2}(y) dy \\
&= \int_0^\infty \frac{1}{2} y^3 e^{-y} dy \\
&= \frac{1}{2} \Gamma(4) = 3.
\end{aligned}
$$

Ahora $E(X_1 X_2)$

$$
\begin{aligned}
E(X_1 X_2) &= \int_0^\infty\int_0^x xyf_{X_1X_2}(x,y) dydx \\
&= \int_0^{\infty} \left(\int_{0}^x x \frac{y^3}{2}e^{-x} dy\right) dx \\
&= \frac{1}{2} \int_0^{\infty} x e^{-x} \left(\int_{0}^x y^3 dy\right) dx \\
&= \frac{1}{8} \int_0^{\infty} x^5 e^{-x} dx \\
&= \frac{1}{8}\Gamma(6) = 15.
\end{aligned}
$$

Seguimos con $E(X_1^2)$

$$
\begin{aligned}
E(X_1^2) &= \int_0^\infty x^2f_{X_1}(x) dx \\
&= \int_0^\infty \frac{x^5}{6} e^{-x} dx \\
&= \frac{1}{6} \Gamma(6) = 20.
\end{aligned}
$$

Finalmente para $E(X_2^2)$

$$
\begin{aligned}
E(X_2^2) &= \int_0^\infty y^2f_{X_2}(y) dy \\
&= \int_0^\infty \frac{1}{2} y^4 e^{-y} dy \\
&= \frac{1}{2} \Gamma(5) = 12.
\end{aligned}
$$

\pagebreak

Por lo tanto, la correlación entre $X_1$ y $X_2$ viene dada por

$$
\rho_{12} = \frac{15- 4 \times 3}{\sqrt{20-4^2} \sqrt{12 - 3^2}}  = 0.8660254
$$

y se tiene una asociación fuerte y directa entre $X_1$ y $X_2$.

**[b]** La regresión de $X_2$ sobre $X_1$ viene dada por 

$$
m(x) = E(X_2 \mid X_1 = x) = \int_0^x  y f_{X_2 \mid X_1 = x}(y) dy,
$$

la cual se lee como "el valor esperado que tomará $X_2$ dado que sabemos que $X_1$ tomó el valor de $x$".

Ahora, la función de densidad condicional de la anterior ecuación la podemos obtener de la siguiente forma: 

$$
\begin{aligned}
f_{X_2 \mid X_1 = x}(y) &= \frac{f_{X_1, X_2}(x,y)}{f_{X_1}(x)} \\
&= \frac{\frac{1}{2}y^2 e^{-x}}{\frac{1}{6}x^3 e^{-x}} \\
&= 3 \frac{y^2}{x^3}
\end{aligned}
$$

la cual representa la distribución de $X_2$ cuando $X_1$ toma el valor $x$.

Así, 

$$
m(x) = \int_0^x 3 \frac{y^3}{x^3} dy = \frac{3}{4}x
$$

lo que nos dice que el nivel de producción de la marca A se incrementará en 0.75 litros  por cada incremento de un litro que experimente la producción total del solvente.

**[c]** Se nos pide

$$
\begin{aligned}
E\left(\frac{X_2}{X_1}\right) =& \int_{0}^{\infty} \frac{y}{x} \frac{y^2}{2} e^{-x} dy dx \\
&= \int_{0}^{\infty} \frac{e^{-x}}{2x} \left(\int_0^x y^3  dy\right) dx \\
&= \int_{0}^{\infty} \frac{e^{-x}}{2x} \frac{x^4}{4} dx \\
&= \frac{\Gamma(4)}{8} = 0.75,
\end{aligned}
$$

es decir, se espera que el 75$\%$ de la producción del solvente se destine a la marca A.

***